【裁判字號】    97,上更(二),168
【裁判日期】    970514
【裁判案由】    誣告
【裁判全文】
臺灣高等法院刑事判決             97年度上更(二)字第168號
    上  訴  人  臺灣士林地方法院檢察署檢察官
    上  訴  人
    即  被  告  甲○○
上列上訴人因被告誣告案件，不服臺灣士林地方法院89年度訴字
第315號，中華民國90年3月26日第一審判決（起訴案號：臺灣士
林地方法院檢察署88年度偵字第4780號）提起上訴，經判決後由
最高法院第二次發回更審，本院判決如下：
    主  文
原判決撤銷。
甲○○意圖他人受刑事處分，向該管公務員誣告，累犯，處有期
徒刑陸月，減刑為有期徒刑月。
    事  實
一、甲○○曾於民國83年間因誣告案件，經臺灣台北地方法院判
    處有期徒刑三月確定，於84年4月10日易科罰金執行完畢。
    竟不知悔改，明知其為清償積欠乙○○之新台幣（下同）29
    0萬元債務，簽發84年5月1日期如附表編號1所示票號第0000
    000號、面額290萬元之支票予乙○○，同時簽發如附表編號
    2所示票號0000000號、面額22萬元之支票，及另紙票號第00
    00000號，面額22萬元之支票各乙紙，以支付該290萬元債務
    之一年利息 (共44萬元)。又被告於83年1月間另向乙○○借
    支短期借款一百萬元，被告明知如附表編號3.之支票，係其
    用以向乙○○調借現款一百萬元而交付，附表編號4.５之支
    票及本票，係為清償該筆一百萬元債務，而簽發交付乙○○
    。其竟虛構事實指附表所示各支票，係其簽發交乙○○調借
    現款，而乙○○迄未交付款項，並表示將請其友人葛正潔調
    借給部分現款，而乙○○及葛正潔均未交付票載金額之借款
    ，卻將各該支票提示退票，誣指乙○○及葛正潔分別就附表
    編號1.２，及編號3.４之支票，向臺灣士林地方法院及臺灣
    台北地方法院提起請求票款之民事訴訟，係以詐欺手段矇蔽
    法院，利用法院之不正確判決，達到對其詐取金錢之目的，
    而意圖使乙○○及葛正潔受刑事處分，於民國85年8月12 日
    向臺灣台北地方法院檢察署提出告訴狀，誣告乙○○及葛正
    潔犯有詐欺罪嫌；復於85年9月4日偵訊時虛構事實指訴「00
    00000號面額50萬元，是在83年六、七月間調，0000000面額
    是40萬，是在50萬元之後一週調的，都是在乙○○家附近，
    結果他錢都未給我，所以我告他詐欺，本票在84年1月5日，
    我開給他」「這五張票（如附表編號１至５）他都未付我錢
    」，向該檢察署檢察官誣告乙○○、葛正潔涉嫌詐欺。
二、案經乙○○訴請臺灣士林地方法院檢察署檢察官偵查起訴。
    理  由
一、訊據上訴人即被告甲○○供承對乙○○及葛正潔提出詐欺告
    訴之事實，惟否認虛構事實誣告之犯行，辯稱附表所示之支
    票及本票共五紙，均係其簽發，交由乙○○調借現款，乙○
    ○迄今仍未借給現款，葛正潔亦無借給現款之事，所以會在
    支票上更改票載發票日，是因為乙○○聲稱願繼續為其籌借
    款項云云。
二、惟查：告訴人乙○○指稱被告多年來陸續向其借錢，被告對
    此亦不否認。而自民國79年至84年間，乙○○以匯款方式借
    與被告達597萬6千多元，有匯款單及匯款回條多紙等在卷可
    憑，被告對此亦不曾爭執。再者，告訴人乙○○始終堅稱附
    表290萬元之支票係前此長期以來被告借款未還清而結算之
    金額，附表編號2之支票22萬元及另紙已兌現之支票22萬元
    （票號0000000號)則為付此290萬元借款之一年期利息；並
    稱附表編號3.，面額50萬元之支票，係被告於83年1月間另
    向其借支短期借款一百萬元所交付；附表編號４，面額40萬
    元之支票及編號５之本票，面額10萬元，係為清償上開一百
    萬元之債務所交付，而葛正潔於82年底與其原要合夥投資高
    爾夫球練習場而交付其一百萬元，嗣後因故投資未成，一百
    萬元原要返還葛正潔，因故暫時留用，後被告於84年4月間
    將已到期之附表3.４支票更改發票日，乙○○始將該二張支
    票及編號５之本票交付葛正潔，作為償還葛正潔一百萬元投
    資款等語。查，附表所列支票四紙，除附表編號3.外，均非
    被告為調借現款交付，而係被告為償還已借款項而簽付，均
    據告訴人乙○○，及證人葛正潔先後供陳甚詳，而葛正潔就
    如何取得附表編號3.4.５之票據，所述亦與告訴人乙○○所
    指相合。雖被告矢口否認曾自告訴人乙○○處收到該一百萬
    元之借款，惟依被告於本院前審就審判長請其就葛正潔於偵
    查中所為之證述，表示意見，被告答以：這筆錢我向被告借
    的，至於被告是自己的錢或是向他人調的，我不清楚等語（
    見本院更(一)審卷第84頁），細繹被告上開供述，顯係已收到
    該筆款項，並就金錢來源表示意見，蓋人之思考及回答，係
    有其邏輯順序，若被告未曾收到借款，則被告應逕答以未曾
    收到即可，今被告卻捨此不為，並就借款來源表示意見，顯
    然被告已收到該筆款項，況消費借貸關係存於借用人與貸與
    人之間，若雙方間未就資金往來留有字據，實難證明其間之
    法律關係為何，本案告訴人就取得票據過程於本院審理時到
    庭陳述稽詳，且參酌被告就到期之支票頻更改發票日延期，
    一延就長達八個月等情，被告辯稱未曾收到該一百萬元借款
    ，顯非實在，告訴人之指訴應屬可採。至於葛正潔因與乙○
    ○合夥投資高爾夫球練習場，所交付乙○○之一百萬元，其
    來源係案外人陳自榮向其同學袁大民商借，用以償還對葛正
    潔之欠款，此均據陳自榮及袁大民供證在卷，是告訴人以被
    告所簽發附表編號3.4.５之支票及本票轉付葛正潔，用以歸
    還該合夥投資款，情理順當，自無所謂乙○○請葛正潔為被
    告調借現款之事。又被告與乙○○間之金錢往來既久，對於
    被告之求借現款，乙○○向均從容支應，據其提出有關存摺
    等存款資料（含其所使用之岳母陳慶佩帳戶），其存款充足
    ，並無連區區十萬元或二十二萬元都無法支借之情形，被告
    所述本件系爭各支票係交告訴人乙○○調借現款，而告訴人
    迄未付給款項之說，與其等多年來金錢往來實況至有不符，
    自非實在。
三、次查被告於告訴乙○○等詐欺案件偵查中，曾提出支票明細
    表（見本件偵查卷第139頁)，主張各該支票16紙均經乙○○
    兌領，而其於原審曾表示各該支票有的用以支付利息，有的
    用以清償借款（見原審卷第40、41頁），而該明細表中有數
    張支票面額為22萬元，顯見22萬元之支票有固定的相同用途
    ，告訴人乙○○始終堅稱22萬元之支票都是付利息用，自非
    無稽，且乙○○稱就被告長期累欠的債務原利息較高，是後
    來少算，以一年利息44萬元整數計算，分二期給付。是附表
    編號2.支票面額22萬元是支付利息無訛（況連號之另一支票
    0000000號面額亦為22萬元，業由乙○○兌領，被告辯謂附
    表編號1.２支票均係託請調現而未調得款項，明顯係虛構事
    實。
四、被告指附表五張票據均是託請調現而未調得現款，惟如為調
    借現款，何以第一張支票尚未順利調得現款，又連續簽發另
    四張票據，託請同一人調現，且於各該遠期票據屆期時，又
    以更改發票日之方法延期，實無人能相信其為調現之用，如
    前所述以被告與乙○○多年來長期借貸之和諧關係，並以乙
    ○○自稱經濟能力甚佳，會連十萬元都沒支借嗎？而被告所
    指調借現款，並未於票據到期仍未借到錢時收回支票，反而
    另外又簽發支票（或本票），到期之支票又更改發票日延期
    ，一延就達一年或八月亦著實令人不解。各支票多方延期，
    通常於延期提示見之，所稱是調借之用，乃是虛詞。
五、被告辯稱乙○○固曾匯給款項597萬6千元，但其供乙○○兌
    領之票款在550萬元以上云云，惟查告訴人乙○○與被告間
    之金錢往來甚久，借貸詳情難以鉅細糜遺舉出，復以當時基
    於雙方友好信賴，未立憑據，除匯款數目外，尚有其他，而
    被告供兌領之支票則有些乃供利息之用，其間借貸甚久，金
    額甚鉅，應付利息自非少數，被告所陳不能否定290萬元未
    清債務。又因其間借貸關係日久記憶不清，就借貸細節所述
    略有不符，但告訴人對於被告290萬元債款未清償則所述始
    終如一，被告就告訴人乙○○部分細節陳述歧異所為之指摘
    ，並不能做為其有利之證明。至附表編號1所示290萬元支票
    ，為結算未償債務之金額，為遠期支票，而第0000000號面
    額22萬元支票，其發票日83年9月20日，既與附表編號2之支
    票，同為支付半年期利息之用已如上述，顯見告訴人與被告
    結算未償債務，自非在84年間，告訴人就此曾稱係於84年結
    算，應屬疏誤。又借貸之利息係借貸雙方可約定之事項，告
    訴人乙○○陳稱該部分款項利息原本較高，是後來略有降低
    才言明以一年44萬元計算，其約定以整數計算，自難與所謂
    年利率百分之十五相符。綜上所述，被告所辯尚非可取。告
    訴人乙○○及葛正潔分就附表編號1.２，及編號3.４訴請給
    付票款，乃係正當之權利行使，被告竟虛構事實，指為託調
    現款而尚未付給現款，誣指其二人利用民事訴訟程序詐取財
    物，所犯誣告犯行事證明確，應依法論科。民事法院就請求
    給付票款之民事訴訟，雖為葛正潔敗訴之判決，惟其判決係
    以葛正潔並未為被告甲○○調付借款為由，與本案所見不同
    ，該判決自不能拘束本件，附此說明。
六、核被告所為係犯刑法第169條第1項之罪。按誣告罪為妨害國
    家審判權之罪，被告先於85年8月12日具狀向臺灣台北地方
    院檢察署誣告乙○○及葛正潔犯有詐欺罪嫌，嗣於同年9月4
    日偵訊時虛構事實指訴「0000000號面額50萬元，是在83年
    六、七月間調，0000000面額是40萬，是在50萬元之後一週
    調的，都是在乙○○家附近，結果他錢都未給我，所以我告
    他詐欺，本票在84年1月5日，我開給他」「這五張票（如附
    表編號１至５）他都未付我錢」云云，被告係基於一意圖使
    乙○○及葛正潔受刑事處分之決意，且該二行為係於密切接
    近之時地實施，侵害一個國家司法權之法益，依一般社會觀
    念，在時間差距上，難以強行分開，在刑法評價上，應視為
    數個舉動之接續施行，故屬接續犯，而為包括之一罪，僅論
    以一單純之誣告罪。又其以一告訴狀誣告二人只成立一誣告
    罪，無適用刑法第55條從一重處斷之餘地。另查修正後刑法
    關於累犯之規定，其5年以內再犯之罪以故意犯為限，始應
    論以累犯，惟如前案係依軍法審判者，亦應論以累犯。修正
    前刑法關於累犯之規定其5年以內再犯之罪為有期徒刑以上
    之罪〈不分故意犯或過失犯〉，均應論以累犯。惟如前案係
    依軍法審判者，則不應論以累犯。就累犯之要件，已有擴張
    及限縮；新舊法就累犯之要件，既因此而有變動，自屬行為
    後法律有變更，而非僅屬文字修正，應有新舊法比較適用之
    問題（最高法院九十六年度台上字第三七七三號刑事判決可
    資參照）。被告前曾犯誣告罪經法院判處有期徒刑三月，於
    84年間執行完畢，有前案紀錄表在卷可按，竟於85年8月再
    犯本罪，依前說明，本案關於被告是否構成累犯之適用，自
    以修正後刑法第四十七條之規定較為有利。
七、原審就誣告乙○○部分予以論科固非無見，惟查：(一)原審就
    被告誣告葛正潔部分認其犯罪不成立，則尚有未洽；(二)被告
    犯罪係在中華民國96年4月24日以前，合於中華民國九十六
    年罪犯減刑條例第2條第1項第3款減刑之規定，原審未及適
    用，亦有未合。被告上訴否認犯罪雖非有理由，而檢察官據
    以指摘原判決不當則有理由，應由本院予以撤銷改判，爰審
    酌被告犯罪之動機在於不滿乙○○等之民事訴訟，及其目的
    ，並犯罪手段，及其與被害人平日之關係，事後極盡飾詞圖
    卸之態度，及所生犯罪損害等一切情狀，量處如主文第二項
    所示之刑，並依法減為有期徒刑三月，以示懲儆。
據上論斷，應依刑事訴訟法第369 條第1 項前段、第364 條、第
299條第1項前段、刑法第2條第1項但書、第169條第1項、第47條
，中華民國96年罪犯減刑條例第2條第1項第3款、第7條，判決如
主文。
本案經檢察官陳玉珍到庭執行職務。
中    華    民    國    97    年    5     月    14    日
                    刑事第一庭審判長法  官  葉騰瑞
                                    法  官  王炳梁
                                    法  官  莊明彰
以上正本證明與原本無異。
如不服本判決，應於收受送達後10日內向本院提出上訴書狀，其
未敘述上訴之理由者並得於提起上訴後10日內向本院補提理由書
（均須按他造當事人之人數附繕本）。
                                    書記官  吳金來
中    華    民    國    97    年    5     月    14    日
附錄：本案論罪科刑法條全文
中華民國刑法第169條：
 (誣告罪)
意圖他人受刑事或懲戒處分，向該管公務員誣告者，處七年以下
有期徒刑。
意圖他人受刑事或懲戒處分，而偽造、變造證據，或使用偽造、
變造之證據者，亦同。


司法院資訊處製作；財團法人民間司法改革基金會備份。
